【裁判字號】    87,訴,403
【裁判日期】    890814
【裁判案由】    分割共有物
【裁判全文】
臺灣板橋地方法院民事判決  八十七年度訴字第四○三號
    原      告  子○○
    訴訟代理人  陳文億律師
    被      告  庚○○      住台北縣三峽鎮○○路○段二五一號
    訴訟代理人  癸○○      住.
    被      告  戊○○      住.
    訴訟代理人  壬○○      住.
    被      告  辛○○      住台北市○○路○段一○三巷一一九弄八號十四樓
                己○○      住台北市○○路六號
                丑○        住台北市○○○路三○九號十一樓之三
                寅○○      住台北市○○路六號
                何村      住台北縣鶯歌鎮○○街三八號
                丁○○      住台北縣鶯歌鎮○○街三八號
                乙○○      住台北市○○街二九巷二之一號
                卯○○○    住台北縣鶯歌鎮○○街三八號
                            .
                丙○○      住台北縣樹林鎮○○街一四一號
右當事人間請求分割共有物事件，本院判決如左：
    主    文
原告之訴駁回。
訴訟費用由原告負擔。
    事    實
甲、原告方面：
一、聲明：求為判決將基隆市政府於民國八十二年八月十一日為原告及被告所提存在
    臺灣基隆地方法院徵收土地地價補償費新台幣（下同）一千五百七十六萬二千二
    百五十四元（提存案號：八十二年度存字第二一八號）分割為按其應有部分單獨
    所有。
二、陳述：
  (一)查坐落基隆市○○○段外寮小段六二－一、七七、八二－一、八二－二、八一－
    六、八○－一、七九－一、九三－三、九三－四、九三－一、九三－七、一二二
    －三、一二三、一四○－二、一四○－三、一四二－三、一四二－四、一四二－
    五、一三九－一、一四七－一、一四八地號等二十一筆土地，原係原告與被告因
    共同繼承林開郡之遺產而公同共有之土地，其應有部分如附表所示。嗣因上述土
    地於民國八十二年八月間由基隆市政府徵收作為道路之用，應得土地地價補償費
    一千五百七十六萬二千二百五十四元被基隆市政府提存於臺灣基隆地方法院提存
    所（提存案號：八十二年度存字第二一八號），該筆款項因公同共有人未能一致
    出面具領，致拖延至今未能取得。
  (二)又除前開土地因被徵收所得之補償費尚為公同共有外，其他因繼承而公同共有之
    數十筆土地均已出售予長庚醫院等人，並於八十九年三月間辦妥所有權移轉登記
    完畢，故原告與被告所繼承之土地，已全部辦理過戶完畢，只剩下系爭被徵收土
    地之地價補償費仍屬公同共有關係而已，此筆公同共有之補償費因共有人分散各
    地且意見不一，無法共同同往領取，為免日久不領罹於時效，導致歸入國庫，爰
    請求分割以便分別具領。
  (三)再繼承人得隨時請求分割遺產，而公同共有土地如已登記數筆，其中之一筆得單
    獨請求分割，不必全部土地均為分割，且法無明文限制需就全部土地一起分割，
    故本件應符合分割之要件，為期能單獨取得所有權爰訴請分割如聲明所示。
三、證據：提出土地登記簿謄本、提存通知書暨基隆市政府辦理情人湖聯外道路工程
    徵收土地地價補償費清冊一份、繼承系統表一份、戶籍謄本等為證。
乙、被告庚○○、戊○○方面：均未於最後言詞辯論期日到場，據渠等以前到庭所為
    聲明及陳述略以：同意原告之請求。
丙、被告辛○○、癸○○、壬○○、己○○、丑○、寅○○、甲○○、丁○○、乙○○、卯○○○、丙○○方面：
    被告均未於言詞辯論期日到場，亦均未提出準備書狀作何聲明或陳述。
    理    由
一、本件被告均未於言詞辯論期日或最後言詞辯論期日到場，核均無民事訴訟法第三
    百八十六條各款所列情形，爰依原告聲請，由其一造辯論而為判決。
二、按公同關係存續中，各公同共有人，不得請求分割其公同共有物；又公同共有物
    之處分及其他權利行使，應得公同共有人全體之同意，民法第八百二十九條、第
    八百二十八條第二項分別定有明文。是公同共有人如依民法第八百二十八條規定
    請求分割公同共有物時，即應得其他共有人之同意，否則應就公同共有之個個財
    產終止公同共有關係後，就個個財產訴請個別分割或合併分割，其分割方式依民
    法第八百二十四條規定，應由全體公同共有人協議為之，如不能協議，僅能以原
    物分配或變價分割方式為之。至於民法第一千一百六十四條所定之分割，係以遺
    產為一體，整個的為分割，而非以遺產中之個個財產為分割對象，亦即遺產分割
    之目的，在遺產公同共有關係全部之廢止，而非個個財產公同共有關係之消滅。
    依上開說明，原告若主張本件係屬公同共有物之分割，則於公同共有關係存續中
    ，自不得請求分割公同共有物，其既主張本件系爭二十一筆土地均係屬繼承被繼
    承人林開郡之遺產而來，而主張其得隨時請求分割遺產，是本件自屬遺產之分割
    ，自無所謂得就遺產中之一部分單獨分割可言，合先敘明。
三、又按，繼承人有數人時，在分割遺產前，各繼承人對於遺產全部為公同共有，民
    法第一千一百五十一條定有明文。是遺產中縱有因土地被徵收而變形為地價補償
    費，抑或係因出售土地而變形為買賣價金，然於未分割遺產前，各該筆款項仍屬
    各繼承人所公同共有。次按，民法第一千一百六十四條所定之遺產分割，係以遺
    產為一體，整個的為分割，而非以遺產中個個財產之分割為對象，亦即遺產分割
    之目的在遺產公同共有關係全部之廢止，而非個個財產公同共有關係之消滅。原
    告既依民法第一千一百六十四條規定訴請分割遺產，除非依民法第八百二十八條
    、第八百二十九條規定，經全體公同共有人同意，僅就特定財產為分割，否則依
    法即應以全部遺產為分割對象（最高法院八十八年度台上字第二八三七號判決意
    旨可資參照）。查原告起訴主張被繼承人林開郡之遺產，除前開土地地價補償費
    外，尚有其餘四十七筆土地仍屬公同共有，惟均已於八十九年三月間出售予長庚
    醫院等人並辦妥所有權移轉登記完畢等語，並據其提出林開郡遺產目錄、土地登
    記謄本及對照表一冊附卷可稽，參諸前開說明，前開出售土地所得買賣價金，依
    法亦屬遺產之一部分，原告既稱於八十二年八月十一日由基隆市政府所提存之系
    爭土地地價補償費因共有人分散各地且意見不一，無法領取等語，則渠等於八十
    九年三月間所出售之買賣價金之分配自亦無法取得一致之意見，原告未將此部分
    納入分割範圍，而僅訴請分割系爭土地地價補償費，顯然未以遺產全體為分割對
    象，其依據民法第一千一百六十四條規定訴請分割共有物，於法未合，應予駁回
    。
四、結論：原告之訴為無理由，依民事訴訟法第三百八十五條第一項前段、第七十八
    條，判決如主文。
中      華      民      國    八十九    年      八      月     十四     日
                                臺灣板橋地方法院民事第二庭
~B法      官  王士珮
右為正本係照原本作成
如對本判決上訴，須於判決送達後廿日內向本院提出上訴狀
中      華      民      國    八十九    年      八      月     十四     日
~B法院書記官  尤秋菊
~F0
~T40
┌────────────────────┐
│附表一：                                │
├──┬─────┬───────────┤
│編號│共有人姓名│系爭土地所有權應繼分  │
├──┼─────┼───────────┤
│ １ │子○○    │一＼十四              │
├──┼─────┼───────────┤
│ ２ │辛○○    │一＼十四              │
├──┼─────┼───────────┤
│ ３ │庚○○    │一＼七                │
├──┼─────┼───────────┤
│ ４ │戊○○    │一＼七                │
├──┼─────┼───────────┤
│ ５ │己○○    │一＼七                │
├──┼─────┼───────────┤
│ ６ │何村    │一＼三五              │
├──┼─────┼───────────┤
│ ７ │丁○○    │一＼三五              │
├──┼─────┼───────────┤
│ ８ │乙○○    │一＼三五              │
├──┼─────┼───────────┤
│ ９ │卯○○○  │一＼三五              │
├──┼─────┼───────────┤
│ １０ │丙○○    │一＼三五              │
├──┼─────┼───────────┤
│  │丑○      │一＼七                │
├──┼─────┼───────────┤
│ １０ │寅○○    │一＼七                │
└──┴─────┴───────────┘


司法院資訊處製作；財團法人民間司法改革基金會備份。
